臺灣臺北地方法院民事判決　　　　　　　93年度海商字第32號
原　　　告　世邦集運有限公司
法定代理人　乙○○
訴訟代理人　趙建和律師
被　　　告　Orient Overseas Container Line Ltd.
法定代理人　甲○ ○○○○
被　　　告　台灣東方海外股份有限公司
法定代理人　丙○○
共　　　同
訴訟代理人　陳　長律師
複　代理人　簡靖芬律師
　　　　　　陳文禹律師
上列當事人間請求侵權行為損害賠償事件，本院於民國94年3月2
日言詞辯論終結，判決如下：
　  主  文
原告之訴及假執行之聲請均駁回。
訴訟費用由原告負擔。
    事實及理由
壹、程序方面：按裝貨港或卸貨港為中華民國港口者之載貨證券
    所生之爭議，得由我國裝貨港或卸貨港或其他依法有管轄權
    之法院管轄。海商法第78條第1項定有明文。本件原告持載
    貨證券向被告提起本件貨損賠償訴訟，裝載港為我國之高雄
    港，我國法院就本件有國際管轄權，又本件被告台灣東方海
    外股份有限公司（下稱台灣東方公司）營業所設於本院轄區
    ，本院就本件訴訟有管轄權。
貳、原告起訴主張：原告前受貨主委託承運貨物一批（下稱系爭
    貨物），自高雄出口至越南胡志明市，原告再委由被告台灣
    東方公司實際運送上開貨物，同時台灣東方公司復簽發以被
    告Orient Overseas Container Line Ltd.（下稱OOCL公司
    ）為運送人之載貨證券1紙（編號：OOLU00000000，下稱系
    爭載貨證券），不臆上開貨物於運送途中因船舶沉沒而滅失
    ，貨物損失計達新台幣（下同）1,344,899元，原告因此受
    到貨主之起訴追償，另原告有受讓自載貨證券託運人家玄企
    業公司（VOSA MAGICCO., LTD.，下稱家玄公司）之一切權
     利，並已通知被告，自有權請求被告，依載貨證券約定之
    英國法，負債務不履行及侵權行為之損害賠償責任，為此提
    起本件訴訟等語。並聲明：（一）被告應給付原告1,34
    4,899元，及自起訴狀繕本送達之翌日起至清償日止，按年
    息5%計算之利息。（二）願供擔保請准宣告假執行。
參、被告則以：（一）原告就系爭滅失貨物並非有權請求之人：
    本件原告主張之系爭載貨證券（編號：OOLU00000000）所載
    之系爭貨物，前已有訴外第三人明台產物保險股份有限公司
    對被告提起訴訟，主張「其為系爭貨物之保險人，已依約理
    賠保險金予貨主，並輾轉受讓貨主對系爭貨物之一切權利，
    被告應就系爭貨損負賠償之責。」（被證1）。又，原告雖
    提出1紙貨物理賠請求權轉讓書，主張其已受讓載貨證券託
    運人家玄公司之一切權利（原證6），並已通知被告，有權
    請求被告等就系爭貨物損害依債務不履行及侵權行為負賠償
    責任云云，惟姑不論原告並未提出所謂已通知被告之證明，
    且家玄公司並非系爭貨物之所有權人，復未因系爭貨物之滅
    失而受有第三人對之提起訴訟求償並因而為賠付之損害，基
    於「有損害，始有賠償」之原則，家玄公司在未受有任何損
    害之前提下，既無權就系爭貨損對任何人行使求償，當無所
    謂將貨物理賠請求權讓與原告之可能，其理至明。（二）被
    告OOCL公司之運送責任業已解除：本件系爭載貨證券具於91
    年12月7日所簽發，且據原告主張系爭貨物於同年12月上旬
    左右即已落海滅失，則本件運送人之責任，應早於93年1月
    前即已解除，本件原告於93年2月27日即已逾前揭規定之1年
    除斥期間，始對被告提起本件訴訟，於法自屬未合。本件縱
    依海商法第77條但書規定，適用我國海商法，依該法第56條
    第2項規定，本件被告OOCL公司之運送責任業已解除。本件
    縱認原告係有權依系爭載貨證券就系爭滅失貨物行使求償權
    之人，並應依系爭載貨證券背面約款適用英國法及間接適用
    海牙及威士比規則（假設語），惟揆諸原告提出之載貨證券
    背面約款第二十六條第三款（26 NOTICE OF LOSS TIME B
    AR3.）所載，可知縱在海牙規則及威士比規則有適用之情況
    下，運送人就運送物之責任，自貨物交付日或應交付日起1
    年內未受裁判上之請求時即歸於消滅。查，本件原告既未於
    前揭一年除斥期間內對運送人提起任何求償訴訟，則運送人
    就系爭滅失之貨物已無任何責任，自不待言。（三）被告台
    灣東方公司並無債務不履行責任可言：揆諸原告提出之系爭
    載貨證券所載，可知系爭貨物運送之運送人並非被告台灣東
    方公司，縱系爭貨物因落海滅失致貨主受有損害，被告亦無
    債務不履行可言。（四）被告等並無侵權行為責任可言：蓋
    系爭Matten輪的船東為Marex Shiffahrtsgessellschaft
    GMBH & CO MS "Sydney Express" KG，光船租船人為Matten
    Shipping Company Limited，管理人為Heino Winter，定期
    租船人為Pendulum Express Lines Limited，艙位租船人為
    Hanjin Shipping Company Limited，此有英格蘭高等法院
    王座司海事庭2003 年卷宗第542號「有關Matten輪的通知」
    （93年2月2日刊登於聯合報，被證7）可稽。足證被告OOC L
    公司並非實際運送人，更不可能是船長、船員之僱用人，自
    無成立侵權行為責任（包括僱用人連帶賠償責任）之餘地等
    語置辯。並聲明：（一）原告之訴駁回。（二）如受不利判
    決，願供擔保請准宣告免為假執行。
伍、得心證之理由：
一、本件運送契約履行地包含高雄港、越南胡志明市，具涉外因
    素，屬涉外案件。而系爭載貨證券上之裝載港為高雄港，依
    海商法第77條規定其載貨證券所生之法律關係依涉外民事法
    律適用法（下稱涉民法）應適用之法律。又系爭載貨證券背
    面第30條約定以英國法為準據法，依涉民法第6條第1項規定
    ，本件關於原告與被告OOCL公司運送契約債務不履行之請求
    部分，應適用英國法，被告雖以載貨背面文字屬運送人單方
    意思表示，不能認為雙方當事人之約定云云置辯，惟系爭載
    貨證券雖由被告台灣東方代被告OOCL公司簽發之定型化契約
    ，然受讓載貨證券權利之原告既不否認，明示願意接受此一
    條款，即應認係雙方當事人有此準據法之約定，被告所辯，
    諉無足採。按「關於由侵權行為而生之債，依侵權行為地法
    。」涉外民事法律適用法第9條第1項定有明文。本件貨損事
    故發生之確實地點不明，惟裝載港為高雄港，託運人家玄企
    業有限公司屬我國法人，因認損害發生地在我國，依前揭規
    定，原告依侵權行為請求被告OOCL公司損害賠償部分，應以
    我國法為準據法。
二、原告主張其受讓自載貨證券託運人家玄公司之一切權利，並
    已通知被告等，自有權向被告請求等語，已據其提出載貨證
    券原本（原證2）及家玄公司權利轉讓證書等件為憑。被告
    雖以系爭載貨證券之貨損賠償，前已有訴外人明台產物保險
    公司（下稱明台保險公司）主張「已理賠保險金予貨主，並
    受讓貨主對系爭貨物之一切權利。」，原告就系爭貨物並非
    有權請求之人云云，惟查，本院另件有關系爭貨物之損害賠
    償訴訟（93年保險15號），明台保險公司依據騏迅國際運通
    股份有限公司（下稱騏迅公司）所簽發之提單號碼
    CEKH0000000F提單，及系爭貨物損害之事實，於賠償越同股
    份有限公司（VIET TON CO LTD，下稱越同公司）後，受讓
    越同公司之請求權，而向簽發提單之騏迅公司起訴，本件訴
    訟與前案之貨物雖然相同，但原告係自家玄公司受讓系爭提
    單之權利，而向被告OOCL公司請求，請求之依據並不相同，
    且系爭載貨證券原本尚在原告持有中（於本院93年12月8日
    當庭查驗），可以確認原告為系爭貨物權利人，有權就系爭
    貨物提起本件訴訟。
三、原告與被告OOCL公司關於債務不履行部分：
    按英國係海牙規則及海牙威士比規則之簽約國，有該等規則
    之適用，又海牙規則第3條第6項規定：「除非訴訟於貨物交
    付或應行交付之日起一年內提起，運送人應予解除所有關於
    滅失或損害之責任。」（原文為：In any event the
    carrier and the ship shall be discharged from all
    liability in respect of loss or damage unless suit
    is brought within one year after delivery of the
    goods or the date when the goods should have been
    delivered）經海牙威士比規則第1條除就前述1年除斥期間
    文字略加修改外，另增列當事人得同意延長前述1年期間，
    以及增加：「如未超過受訴法院之允許期間，前項規定之1
    年期限雖已屆滿，仍得向第三人提起損害賠償之訴。但法院
    所允許之期間，應自賠償請求人對其請求已經獲得解決或自
    訴訟程序通知送達之日起計算，不得少於3個月。」（原文
    為：An action for indemnity against a third person
    may be brought even after wihtin the time allowed by
    the law of the Court seized of the case.
    However,time allowed shall be not less than three
    months, commencing from the day when the person
    bringing such action for indemnity has settled the
    claim or has been served with process in the action
    against himself.）經查，系爭載貨證券於91年12月7日簽
    發，應於同年12月上旬即可到達目的港胡志明市，有卷附系
    爭載貨證券及貨損通知（原證2及原證3）可憑，託運人本應
    於該時交付貨物，故自該時起算，1年之除斥期間至遲於93
    年1月即已屆滿。原告雖主張本件係委託第三人運送請求之
    訴訟，應有前揭海牙威士比規則第1條延長期間之適用，惟
    前揭延長期間之規定，適用於運送人與再轉運送人間之訴訟
    ，依系爭載貨證券所載，本件運送契約原即存在於家玄公司
    與被告OOCL公司間，託運人為家玄公司運送人為被告OOCL
    公司，原告為承攬運送人並非運送人，自無前揭延長期間規
    定之適用。且本件訴訟繫屬法庭地法即我國法，並無如其他
    國家法律如日本國際海上貨物運送法第14條有此延長期間之
    規定，雖甚為不合理，但由於除斥期間事關公益且屬法律強
    制規定，就例外規定宜從嚴解釋，自應解為因法庭地法允許
    之延長期間，故無論託運人向運送人請求，或運送人向再轉
    運送人請求，均僅得適用1年之除斥期間。準此，原告於93
    年2月27日始提起本件訴訟，已逾除斥期間，其請求自不應
    准許。
四、原告與被告OOCL公司關於侵權行為部分：
    次按海牙威士比規則第4條之1第1項規定：「關於運送契約
    內所載貨物之滅失或毀損無論係基於契約或侵權行為，向運
    之。」第3條第6項第4段則規定：「除第6項所增第2項補充
    規定之外，自交貨日或應交貨日起1年內倘不提起訴訟，運
    起訴之事由發生後，此一期間如經當事人同意得予延長。」
    而現行我國海商法仿1968年海牙威士比規則之例，除將原來
    第5章章名「運送契約」，移列第3章，並將章名改為「運送
    」，且於立法說明中稱：「本章內容非限於契約之規定。」
    ，並於第56條第2項規定：「貨物之全部或一部毀損、滅失
    者，自貨物受領之日或自應受領之日起，1年內未起訴者，
    運送人或船舶所有人解除其責任。」準此，88年7月14日修
    正後之我國海商法第56條第2項，應採與海牙威士比規則同
    一解釋，即不論基於侵權行為或契約關係所生之損害賠償請
    求權，均有海商法第56條第2項除斥期間之適用，故本件原
    告於系爭貨物應受領之日起1年內未提起訴訟，侵權行為損
    害賠償請求權亦因除斥期間之經過而消滅。
五、原告依民法總則施行法第15條向被告台灣東方公司請求部分
    ：
    民法總則施行法第十五條所規定：「未經認許其成立之外國
    法人，以其名義與他人為法律行為者，其行為人就該法律行
    為應與該外國法人負連帶責任。」其責任基礎係：外國法人
    有責任時，其行為人始有連帶責任，倘外國法人無責任，則
    其行為人即無責任。被告OOCL公司既無須就系爭貨物之損害
    負賠償責任，行為被告台灣東方公司即無連帶責任可言。
六、綜上所述，原告因系爭貨物滅失事件，對被告OOCL公司依債
    務不履行或侵權行為損害賠償請求權均已因除斥期間經過而
    消滅，被告台灣東方公司亦無庸負連帶賠償責任。從而，原
    告本於運送契約、侵權行為以及民法總則施行法第15條之法
    律規定，請求被告連帶給付1,344,899元，及自起訴狀繕本
    ，應予駁回。原告之訴既經駁回，假執行之聲請亦失其依據
    ，應併駁回之。
陸、訴訟費用負擔之依據：民事訴訟法第78條。
中　　華　　民　　國　　94　　年　　3 　　月　　18　　日
                  民事第五庭    法　官　張松鈞
以上正本係照原本作成
如對本判決上訴，須於判決送達後20日內向本院提出上訴狀
中　　華　　民　　國　　94　　年　　3 　　月　　18　　日
                    　　　　　　書記官　黃媚鵑
